【裁判字號】    95,重上,64
【裁判日期】    950328
【裁判案由】    遷讓房屋
【裁判全文】
臺灣高等法院民事判決                  95年度重上字第64號
上  訴  人  甲○○
                        樓
訴訟代理人  陳博文律師
被上訴人    丙○○○
訴訟代理人  乙○○
上列當事人間請求遷讓房屋事件，上訴人對於中華民國94年12月
29日臺灣板橋地方法院94年度重訴字第315號第一審判決提起上
訴，本院於95年3月21日言詞辯論終結，判決如下：
    主  文
上訴駁回。
第二審訴訟費用由上訴人負擔。
    事實及理由
一、被上訴人起訴主張：被上訴人之配偶即訴外人乙○○於民國
    93年7月15日向訴外人郭文波、郭枝龍購買渠二人與上訴人
    共有坐落台北縣永和市○○段第216地號土地及其上建物即
    門牌號碼為台北縣永和市○○街57號三層樓房一棟（其等3
    人應有部分各為3分之1）。郭文波、郭枝龍於依土地法第34
    條之1規定程序向上訴人為通知後，因上訴人未於催告期限
    內表示是否優先承買，郭文波、郭枝龍遂將上訴人應得價金
    予以提存，並依上開買賣契約約定將上開房地辦理移轉登記
    予乙○○指定之第3人即本件買賣仲介及處理人柯孟聰名下
    ，嗣柯孟聰再於94年5月10日依乙○○指示將上開房地移轉
    登記予被上訴人所有。上開房屋既因上開買賣契約而登記為
    被上訴人所有，上訴人即已無繼續占有及使用系爭房屋之權
    利，詎其竟拒不搬遷，爰依民法物上請求權之法律關係，訴
    請判決上訴人應將上開房屋遷讓返還被上訴人。並聲明：駁
    回上訴。
二、上訴人辯稱：其自始至終堅持不願意出售系爭房地及未放棄
    優先承買權，因系爭房地雖為其與其他二位兄長郭文波、郭
    枝龍因繼承分割而分別共有，但系爭房地使用權分配範圍非
    均各為3分之1，實則一樓店面與攤位營業利益約定為上訴人
    所享有，二、三樓則分別由郭枝龍、郭文波使用收益。又系
    爭房地一樓店面之價值遠高於二、三樓住宅，若其依系爭買
    賣契約主張以同一價格優先承買，其如同需以新台幣（下同
    ）1,600萬元之高價購買其兄長所使用收益之二、三樓部分
    ，顯不合理，故其才於收受其兄長出售系爭房地之存證信函
    時，未立即表示願以同一購格購買。系爭房地使用權分配情
    形，上訴人與其兄長郭文波、郭枝龍雖非毫無爭議，但被上
    訴人係在系爭房地隔壁即台北縣永和市○○街55號開店營生
    近34、35年，對其與其兄長間之系爭房地產權使用糾紛均為
    知悉，被上訴人之夫乙○○竟仍執意購買系爭房地，顯見被
    上訴人居心叵測。系爭房地市價根據店租及房租所得估算約
    4,800萬元，乙○○竟以2,400萬元之低價購入，並先辦理移
    轉登記在有黑道背景之柯孟聰名下，亦有可議。上訴人曾因
    積欠乙○○債務，而將系爭房地設定85萬元抵押權予乙○○
    ，乙○○於簽訂系爭房地買賣契約時，對系爭85萬元債權竟
    未表明如何處理，且嗣將系爭房地移轉登記予被上訴人所有
    後，即逕將上開抵押權設定塗銷，實與常情有違。依被上訴
    人提出之出資流向說明等資料，顯與系爭買賣契約約定之付
    款方式不符，實際付款方式亦與一般不動產交易常態有違，
    且與證人郭文波、郭枝龍之證詞等語不符。由上可知，乙○
    ○與郭文波、郭枝龍間就系爭買賣契約為通謀虛偽之意思表
    示，依法應為無效，是其等間就系爭房地所有權移轉登記之
    行為亦為無效，被上訴人應將系爭房地辦理回復原狀之登記
    等語。並聲明：(一)原判決廢棄。(二)駁回被上訴人在第一審之
    訴及假執行之聲請。
三、經查被上訴人主張：其配偶即訴外人乙○○於93年7月15日
    向訴外人郭文波、郭枝龍購買渠2人與上訴人共有（其等3人
    應有部分各為3分之1）之系爭房地。郭文波、郭枝龍於依土
    地法第34條之1規定程序向上訴人為通知後，因上訴人未於
    催告期限內表示是否優先承買，郭文波、郭枝龍遂將上訴人
    應得價金予以提存，並依上開買賣契約約定將上開房地辦理
    移轉登記予乙○○指定之訴外人柯孟聰名下，嗣柯孟聰再於
    94 年5月10日依乙○○指示將上開房地移轉登記予被上訴人
    所有後，上訴人迄今仍未自系爭房屋遷出等語，並提出系爭
    房地所有權狀、房屋稅收據、不動產買賣契約書、提存書、
    存證信函、系爭房地登記簿手抄謄本為證（原審板簡字卷，
    6至8頁、17至20頁、27至28頁；原審重訴字卷，45至56頁）
    ，且為上訴人所不爭執，堪信為真實。
四、被上訴人主張：上訴人無占有系爭房屋之權源，應將該房屋
    遷讓返還被上訴人等語。上訴人則辯稱：訴外人乙○○與郭
    文波、郭枝龍間系爭房地買賣契約係通謀虛偽意思表示，依
    法應為無效等語。經查：
  (一)按當事人主張有利於己之事實者，就其事實有舉證之責任，
    民事訴訟法第277條定有明文。上訴人主張乙○○與郭文波
    、郭枝龍間系爭房地買賣契約係通謀虛偽意思表示而無效，
    依法上訴人應就系爭房地買賣契約係通謀虛偽意思表示而無
    效之事實負舉證責任。
  (二)上訴人主張：乙○○明知系爭房地上訴人與其他共有人即出
    賣人間有使用收益權限糾紛卻仍買受，買賣雙方約定之價格
    遠低於市價，系爭房地買賣契約未載明關於上訴人積欠乙○
    ○之85萬元如何處理，嗣後卻逕塗銷上訴人設定予乙○○之
    85萬抵押權，乙○○實際付款情形與系爭買賣契約約定之付
    款方式不符，故系爭買賣契約有通謀虛偽意思表示情事。惟
    查：
  1.土地法第34條之1第1項規定：「共有土地或建築改良物，其
    處分、變更及設定地上權、永佃權、地役權或典權，應以共
    有人過半數及其應有部分合計過半數之同意行之。但其應有
    部分合計逾三分之二者，其人數不予計算。」系爭房地係屬
    訴外人郭文波、郭枝龍與上訴人共有，應有部分各3分之1，
    郭文波、郭枝龍依此規定得未經上訴人同意而將系爭房地出
    賣之權利，縱乙○○知悉上訴人與郭文波、郭枝龍間就系爭
    房地使用權限有糾紛，亦不能據此認定系爭買賣契約有通謀
    虛偽意思表示情事。
  2.上訴人雖主張系爭房地買賣約定價格遠低於市價，但並未舉
    證以實其說。且上訴人若認為系爭買賣價金遠低於市價，其
    本可於接獲出賣通知時依土地法第34條之1第3項以同一價格
    優先承購，卻未於他共有人所定期限內為優先購買之意思表
    示，是其事後以系爭買賣價金過低為由主張系爭買賣契約為
    通謀虛偽意思表示，即無可採。
  3.按部分共有人依土地法第34條之1第1項，將共有土地之全部
    出賣於人，就為處分之共有人而言，係出賣其應有部分，並
    對未同意出售之共有人之應有部分有權一併處分出賣，此種
    處分權乃係基於實體法規定而發生。未同意出售之共有人並
    未與買受人訂立買賣契約，自不能因其應有部分一併出售並
    移轉與買受人，而謂與買受人間有買賣關係存在。系爭房地
    既由他共有人依土地法第34條之1之規定出賣予乙○○，揆
    諸前開說明，上訴人與乙○○間並無買賣關係存在，故系爭
    買賣契約內未記載上訴人前積欠乙○○之85萬元債務如何處
    理，與常情無違。又乙○○在系爭房地移轉登記為被上訴人
    所有後，因實際上抵押物已歸屬於己，故將其在系爭房地所
    設定之抵押權塗銷，於法並無不合，上訴人據此主張系爭買
    賣契約係通謀虛偽意思表示，即非有據。
  4.被上訴人主張：乙○○因購買系爭房地已依約支付買賣價金
    第一期款8百萬元、第二期款6百萬元、第三期款8百萬元
    及尾款2百萬元，共計2,400萬元，第一期款除代繳上訴人應
    繳納之稅金115,196元外，餘7,884,804元已為上訴人辦理提
    存等語，並提出支票、本票、土地增值稅繳款書、契稅繳款
    書、存摺、帳戶交易明細表、銀行對帳單等為證（原審卷，
    89至106頁），經核與其所主張之事實相符。證人郭文波、
    郭枝龍亦到庭證稱：其2人有將繼承的系爭房屋賣給被上訴
    人，並有收到被上訴人所提出之上開票據，其中第一期款之
    2張面額各壹百萬先放在律師處，不先領款，等待上訴人占
    有系爭房子事情解決之後再處理等語（原審重上字卷，140
    至142頁）。上訴人亦自承已經將被上訴人所提存之價金領
    取等語（原審重上字卷，75頁）。證人郭文波、郭枝龍對於
    每期價金支付之數目、方式或日期與被上訴人所主張者或買
    賣契約書之記載內容均大致相符，雖有些許不符之處，因事
    隔約1年難免有記憶不清情事，且付款方式只要買賣雙方同
    意，可不必按契約內容所載方式進行。上訴人質疑買賣價金
    之資金流向、交易金額及證人證詞並據此主張系爭買賣契約
    為通謀虛偽，亦非可採。
  5.上訴人既未能提出積極證據足證系爭買賣契約有通謀虛偽意
    思表示情事，其主張：因系爭買賣契約係通謀虛偽之意思表
    示依法應為無效，故系爭房地所有權移轉登記之行為亦為無
    效云云，委無足採。
五、按所有人對於無權占有或侵奪其所有物者，得請求返還之，
    民法第767條前段定有明文，本件上訴人於系爭房地他共有
    人依土地法第34條之1之規定，併將其應有部分處分出賣而
    移轉登記予被上訴人所有後，已無再繼續占有之權源。從而
    ，被上訴人依物上請求權之法律關係，請求上訴人遷讓返還
    系爭房屋為有理由，應予准許。是則原審判命上訴人遷讓房
    屋，於法並無不合。上訴意旨指摘原判決不當，求予廢棄改
    判，為無理由，應予駁回。
六、本件事證已臻明確，兩造其餘主張與舉證，無一一論列之必
    要，併此敘明。
七、據上論結，本件上訴為無理由，依民事訴訟法第449條第1項
    、第78條、第85條第1項前段，判決如主文。
中    華    民    國    95    年    3     月    28    日
                  民事第五庭審判長法  官  林丁寶
                                  法  官  蔡芳齡
                                  法  官  高鳳仙
正本係照原本作成。
如不服本判決，應於收受送達後20日內向本院提出上訴書狀，其
未表明上訴理由者，應於提出上訴後20日內向本院補提理由書狀
（均須按他造當事人之人數附繕本）上訴時應提出委任律師或具
有律師資格之人之委任狀；委任有律師資格者，另應附具律師資
格證書及釋明委任人與受任人有民事訴訟法第466條之一第一項
但書或第二項（詳附註）所定關係之釋明文書影本。
中    華    民    國    95    年    3     月    30    日
                                  書記官  黃慶霽
附註：
民事訴訟法第四百六十六條之一（第一項、第二項）：
對於第二審判決上訴，上訴人應委任律師為訴訟代理人。但上訴
人或其他法定代理人具有律師資格者，不在此限。
上訴人之配偶、三親等內之血親、二親等內之姻親，或上訴人為
法人、中央或地方機關時，其所屬專任人員具有律師資格並經法
院認為適當者，亦得為第三審訴訟代理人。


司法院資訊處製作；財團法人民間司法改革基金會備份。
